【裁判字號】    85,台上,1237
【裁判日期】    850315
【裁判案由】    貪污
【裁判全文】
最高法院刑事判決                              八十五年度台上字第一二三七號
    上 訴 人  台灣高等法院台南分院檢察署檢察官
    被    告  丙○○
              乙○○
              甲○○
右上訴人因被告等貪污案件，不服台灣高等法院台南分院中華民國八十四年五月十八
日第二審判決（八十三年度上訴字第二四八二號，起訴案號：台灣台南地方法院檢察
署八十一年度偵字第八二三九號），提起上訴，本院判決如左：
    主  文
原判決撤銷，發回台灣高等法院台南分院。
    理  由
本件原判決以公訴意旨略稱：被告丙○○、乙○○分別係台灣省政府住宅及都市發展
局副工程司、助理工程司，均為依據法令從事公務之人員，自民國八十年五月間起，
分別擔任南區工程處新興工務所主任、工地監工。緣有被告甲○○承包該局坐落台南
市○○段第一○五三－二號等一百四十五筆國宅用地填土工程，依工程合約及施工說
明書各項規定，填土前應先清除基地內之雜草、樹木、垃圾、污泥、積水、及各種廢
棄物，且不得以含有樹木、雜草、垃圾、污泥、及各種廢棄物等影響爾後土地承載力
之土壤填用，乃甲○○竟串同丙○○、乙○○基於共同圖利之犯意，施工前並未清除
基地內之垃圾等物，而以含大量有機物之垃圾、樹木、雜草、污泥等廢土，及拆除建
築物之混凝土、水泥磚塊、挖掘基礎之廢土進行填土，且未以每三十公分一層回填，
並以壓路機洒水滾壓五次以上；而當時負責監工之乙○○並未予以制止，飭令改善，
負責估驗之丙○○亦通過估驗計價，自八十年五月三十一日起至八十一年二月十九日
止，前後十次估驗計價時，登載不實之事項於估驗單上，圖利甲○○新台幣四千五百
零一萬七千元。因認被告等共犯戡亂時期貪污治罪條例第六條第三款、刑法第二百十
三條之罪嫌云云。惟經調查證據結果，認被告等犯罪尚屬不能證明，因而維持第一審
諭知被告等無罪之判決，駁回檢察官在第二審之上訴，固非無見。然按證據之取捨，
法院雖有自由判斷之權，但對於取捨之心證理由，應詳為闡述，方足以昭折服。原判
決依據第一審勘驗紀錄、臺灣省政府住宅及都市發展局驗收人員曾正宗之證言，及該
局南區工程處政風資料報告，認前開工程龐大面積（約三十四公頃）中，僅有少許廢
棄物，應不影響該土地之承載力。但法務部調查局台南市調查站於八十一年六月二十
日、同月二十二日會同被告等勘驗時，不獨發現前開填土之土地上，有白色結晶、海
砂、貝殼、木塊、木條、雜草根、廢磚塊、水泥塊、污泥、塑膠袋、垃圾、樹根、塑
膠管、保利龍瓶、金屬罐、輪胎、電線、破布、腐植土、廢鋼筋、廢鐵絲等物質。且
會同勘驗紀錄並記載：編號１挖掘處（該調查站挖掘處與第一審勘驗時挖掘地點不同
）附近地表面含「大量」貝殼、白色結晶粉末、木塊、三夾板等廢棄物；挖掘土方
內部含「大量」淤泥、雜草根、廢磚塊、水泥塊等建築廢棄物。編號挖掘處附近地
表面有「大量」建築廢棄物、輪胎、鞋底、木頭碎片。編號挖掘處地表面浮現「大
量」廢磚塊、水泥塊等建築廢棄物。編號１０、至、至挖掘處，其附近地表面
「普遍」係海砂、貝殼或白色結晶及其他廢棄物（見該調查站偵查卷第二卷第三至
一五頁）。原判決對上開勘驗紀錄捨棄不採，未說明其理由，自有可議。次查原判決
認定被告等無圖利之行為，其所憑證據之一係國立成功大學八十二年六月三十日、
成大研發字第五三四四號函稱：「……依目前計算基礎承載力之方法，未考慮土壤之
含量及有機質含量」等語。惟同大學八十一年五月六日、成大秘字第三五一七號
函則稱：「……含有機物（一般指植物纖維）之土壤，由於其特殊之形成環境，一般
具有高含水量，使其具有顯著之二次壓密沉陷及塑性流動等特性，承載力極小，沉陷
量大。此外有機物會因微生物之分解而產生空隙，造成土壤顆粒間互鎖力降低，因而
降低其抗剪強度及承載力。同時由於不必要孔隙之存在，將導致土體沉陷」云云（見
該調查站偵查卷第一卷第二頁反面、第三頁）。土壤中含有機物，既對其承載力有影
響，何以計算基礎承載力未考慮有機質之含量﹖何以臺灣省政府住宅及都市發展局之
施工說明書有「樹木、雜草、樹葉、垃圾、污泥及最大乾密度小於每立方公尺一、四
四公噸之不良土壤，或其他任何有害物質，均不得用作填方」之規定（見該調查站偵
查卷第二卷第十五頁）﹖此均與被告等應否負圖利之刑責有關，自有查明之必要。原
審竟未予調查明白，遽維持第一審諭知被告等無罪之判決，顯有未盡職權調查之能事
。檢察官上訴意旨，執以指摘原判決不當，非無理由，應認有撤銷發回更審之原因。
據上論結，應依刑事訴訟法第三百九十七條、第四百零一條，判決如主文。
中      華      民      國    八十五    年      三      月     十五     日
                              最高法院刑事第六庭
                                  審判長法官  董  明  霈
                                        法官  丁  錦  清
                                        法官  楊  商  江
                                        法官  賴  忠  星
                                        法官  邵  燕  玲
      右正本證明與原本無異
                                              書  記  官
中      華      民      國    八十五    年      三      月      二十    日


司法院資訊處製作；財團法人民間司法改革基金會備份。
